臺灣新竹地方法院民事簡易判決　　 　　94年度竹簡字第146號
原　　　告　丁○
被　　　告　乙○○
上列當事人間確認本票債權不存在事件，本院於民國94年8月16
日言詞辯論終結，判決如下：
    主　　  文
確認被告持有原告簽發如附表所示之本票債權不存在。
訴訟費用由被告負擔。
    事實及理由
一、原告主張：被告執有如附表所示之本票二紙（以下簡稱系爭
    本票），聲請本院以94年度票字第51號裁定准予強制執行，
    惟查系爭本票並非原告所親簽，原告亦無同意或授權他人簽
    發，該等本票係遭訴外人即證人丙○○所偽造，且原告未曾
    向被告借款，亦否認有透由丙○○接洽，而向被告借得款項
    ，並因此交付系爭本票予被告之事實，丙○○到庭所述原告
    有授權或同意其簽發系爭本票，並直接或透由其與被告接洽
    借款及交付本票予被告乙節，並非事實，原告亦無開立面額
    七十萬元之本票（按該本票非系爭本票，詳下述）。且原告
    與被告之間亦無其他票據之原因債權債務關係存在，故兩造
    間就系爭本票並無債權債務關係，被告之票據原因債權既不
    存在等語，為此聲明：請求確認被告所持有如附表所示之本
    票債權不存在，訴訟費用由被告負擔。
二、被告則辯稱：原告前曾於九十二年六月間即欲向被告借款，
    為顯示其資產雄厚，原告與訴外人即其同居人丙○○於當時
    曾偕同被告參觀原告所開設之工廠及土地，於回程時原告即
    向被告請求借款新台幣（下同）700, 000元，惟被告當時以
    並無現款而作罷，迨原告向被告請求先借款400,000元，遂
    於民國92年7月7日晚間7時許，於訴外人丙○○住處，由原
    告交付如附表編號一之本票予被告收執，被告即交付現款20
    0,000元及面額為200,000元、發票人為甲○○○之客票乙紙
    予原告，且該客票嗣後已兌現；嗣後原告再向被告借款三十
    萬元，並透由訴外人丙○○前來取款，經被告向原告確認係
    原告之借款後，被告乃於同年7月30日，依原告之指示，將
    現金300,000元交予訴外人丙○○，並由訴外人丙○○交付
    原告所簽發，如附表編號二之本票乙紙予被告收執。詎系爭
    本票於到期日屆至均未獲兌現，雖屢經催討，原告卻置之不
    理。而被告上開所言原告借款及交付本票予被告之情形，已
    據訴外人即證人丙○○到庭證述屬實，雖許女到庭所言之原
    告借款及交付本票予被告之情形，與被告上開所言之情形有
    部分不同，惟此係因時間已久記憶稍有出入所致，並不能因
    此即遽認證人之證言均不可採。且被告借款當時即明知證人
    丙○○之財務狀況不佳，如非向原告確認係其本人借款並同
    意開票擔保，被告斷不可能借款並交付款項予丙○○之理。
    是原告上開之主張顯與事實不符等語，並聲明請求駁回原告
    之訴，訴訟費用由原告負擔。
三、法院之判斷：
（一）按確認之訴非原告有即受確認判決之法律上利益者，不得
      提起。所謂即受確認判決之法律上利益，係指法律關係之
      存否不明確，原告主觀上認其在法律上之地位有不安之狀
      態存在，且此種不安之狀態，能以確認判決將之除去者而
      言，此有最高法院27年度上字第316號判例意旨可資參照
      。查本件被告既持系爭本票向本院聲請裁定，並經本院以
      94年度票字第51號民事裁定准予強制執行在案，此已據調
      取本院該九十四年度票字第五一號聲請事件卷宗查明無訛
      ，是就原告而言，該本票債務在未經確定判決確認其不存
      在以前，仍有隨時受強制執行之危險，此等危險必須以確
      認判決方得除去，是原告請求確認被告持有系爭本票之債
      權不存在，應認有即受確認判決之法律上利益，合先敘明
      。
（二）次按票據係文義證券，其在票據上簽名者，依票上所載文
      義負責，固為票據法第5條第1項所明定；惟此所謂簽名，
      係指真正之簽名而言，如該簽名出於偽造，依同法第15條
      之規定，雖不影響於真正簽名之效力，要之被偽造簽名之
      本人，究不負票據債務人之責任；次按確認法律關係不存
      在之訴，如被告主張其法律關係存在時，應由被告負舉證
      責任 (最高法院56年度臺上字第2222號判決、51年度臺上
      字第3309號、42年度臺上字第170號判例意旨參照)。是本
      票本身是否真實，即是否為發票人所作成，以及票據之原
      因關係是否存在，應由執票人負證明之責。本件原告既主
      張系爭本票為他人即丙○○冒用其名義所簽發，且其與被
      告間並無借款之原因關係存在，則被告對系爭本票係由原
      告所簽發或原告有授權他人簽發系爭本票，以及原告有向
      其借款乙節，即應負舉證責任。經查：
(1)、證人丙○○於九十四年五月十七日到庭證稱：「（提示系爭
    本票原本二張，問：有何意見？）是我簽立的，上面的指印
    也是我的，我是向被告借七十萬元，是被告要求要開原告的
    本票，我去拜託原告，要他幫忙，因為我欠地下錢莊的錢，
    要還給人家，我向原告說，他不幫忙我就死定了，後來他有
    答應和我一起去被告家，在被告家原告有當場開立一張70萬
    元的本票，後來過幾天，被告說他沒有這麼多錢，只能借我
    40萬，要另外開一張40萬元的本票，我就把70萬元本票拿回
    來撕掉，自己用原告名義開一張本票，我有打電話給原告，
    他也同意我這樣做，我就把40萬元本票交給被告，被告過了
    幾天，交給我20萬元的票，我忘記是支票或本票，另外扣除
    3萬2千元的利息，給我16萬8千元現金。隔了一個月左右，
    我又向被告借30萬元，也是用原告名義，開30萬元本票交給
    被告，被告扣除3萬元利息，給我27萬元現金，我第一次跟
    原告講用他名義開票的事，就有告訴他，被告一次沒有這麼
    多錢，要開2張本票，一張40萬，一張30萬，他有同意。」
    、「（問：你用原告名義開立本票時，被告有無在場？）沒
    有」、「（問：交票及交錢的地點為何？）第一次借款的時
    候，是我將本票拿到被告家給他，過幾天他把借款拿到我家
    給我，第二次我也是將本票拿到被告家給他，過幾天再到被
    告家向他拿錢。」、「（問：以原告名義開立系爭二張本票
    ，除你和原告，還有無他人知道？）沒有。」、「（問：為
    何不請原告本人換開二張本票？）因為那一陣子原告的太太
    生病住院，他和子女都住在台中，我那時候因為急著用錢，
    所以我都和他用電話聯絡。」等情（見本院九十四年五月十
    七日言詞辯論筆錄），而上開證人丙○○證述之內容，固係
    指稱系爭本票係原告授權其所簽發，並由原告委由其先後持
    向被告各借得四十萬元、三十萬元之情（此情為原告所否認
    ），惟證人丙○○另證稱：第一次借款的時候，是證人將本
    票拿到被告家給他，過幾天被告把借款拿到證人家給證人，
    原告並無在場之情，核與被告所稱：第一次交付借款時即九
    十二年七月七日，原告與證人都有在場，被告係將錢當面交
    給原告，原告當場有點收，並由原告當場交付如附表編號一
    之本票予被告之情，就原告當天是否有在場，及是否當天由
    原告親自交付本票及收受款項乙節，已有不符之情形。雖證
    人丙○○於同日庭期聽完被告陳稱第一次借款經過後，改口
    稱：對被告所言無意見，第一次交付借款時，原告有在場。
    」等語（此情亦為原告所否認），惟查，就第一次借款之情
    形，其中有關原告有無在場，由誰交付本票予被告，被告將
    借款於何時交付予何人等情，係屬重要之事項，衡諸一般人
    記憶之習慣，就重要事項通常印象會較深刻，惟證人前後所
    述卻有重大不同，且其初始所為該部分之證述內容，核與被
    告所稱之情明顯不同，故證人丙○○前開所證稱第一次借款
    之情形，就原告部分，是否與事實相符，已有可疑。
(2)、次查，依證人丙○○證述及被告所稱，原告曾於九十二年七
    月七日借款之前，偕同被告及證人丙○○，亦為借款之事宜
    ，由原告本人在被告家中親自開立一張七十萬元之本票當場
    交予被告，嗣因被告無法籌到七十萬元而作罷云云，姑不論
    原告否認有簽發該紙面額七十萬元之本票，且倘證人丙○○
    及被告上開之陳述屬實，且其二人前開所述原告於九十二年
    七月七日借款當天有在現場，並親自交付本票予被告之情亦
    屬實，則何以於九十二年七月七日借款當天於原告在場之情
    況下，系爭附表編號一之本票非由原告本人親自當場所開立
    ？何以丙○○未當場要求原告開立以取信被告？且被告何以
    未要求原告須當場親自開立交付以資憑信？此已與常情不合
    。故證人丙○○前開所述於其開立系爭二張本票時，原告已
    有同意，並親自在場或授權其代為接洽借款及收受借款乙節
    ，實值懷疑。而因許女所述原告於九十二年七月七日向被告
    借款及簽發、交付本票之經過情形，已有可疑，則其所證稱
    其後原告委由其再向被告借得三十萬元及簽發、交付附表編
    號二本票之情形，是否可採，亦值懷疑。
(3)、再查，因原告是否有授權證人許女簽發系爭本票，事涉許女
    是否涉及偽造有價證券罪責之問題，故證人許女就本件待證
    事項，本身即有重大之利害關係，其證述是否能夠逕予採信
    ，已有探究之餘地。又證人丙○○於本院訊問其因何案執行
    時，證稱：「係因偽造有價證券案，也是偽造原告名義開立
    本票，時間是在系爭本票之前，金額七十五萬元，一張五十
    萬元，一張二十五萬元，那次我沒有告訴原告」乙節，已據
    調取本院九十三年度訴字第一０三號刑事判決一份在卷可憑
    。而依該判決內容觀之，證人許女確因於九十一年、九十二
    年三月、五月間偽造原告名義，開立本票及在支票上背書加
    以行使，而被判處徒刑之情，有該判決書一份可參。雖證人
    丙○○證稱此次之系爭本票確係經原告之同意及授權而簽發
    ，與先前之情形不同云云，惟查，證人丙○○已因先前偽造
    原告名義有價證券之行為而被判刑，倘其確未獲原告之授權
    及同意而再行簽發系爭本票，其行為可能亦有再遭他人提出
    告訴，並因此被起訴、判刑之可能，是尚不得以證人許女就
    先前偽造有價之行為業已坦白承認，進而推認其此次證稱系
    爭本票非其偽造之情，係屬可採。
(4)、又依證人丙○○所述，系爭二張本票係其本人所簽立，且經
    本院將系爭本票原本及原告本人之十指指紋資料、證人許女
    之十指指紋資料，送請法務部調查局鑑定本票上之指印與原
    告、證人許女之指紋是否相符，其鑑定結果稱：甲類資料（
    即系爭二張本票）上計有指紋四枚，其中票號５５２２６２
    號本票（即附表編號一之本票）上「丁○」簽名處所捺指紋
    及票號５５２２６３號本票（即附表編號二之本票）上「參
    拾萬元正」字跡處所捺指紋與丙類資料（即丙○○指紋資料
    ）上之「左拇指」指紋相同；甲類資料上其餘二枚指紋則因
    紋線模糊，無法與乙類資料（即原告丁○指紋資料）、丙類
    資料上指紋比對異同等情，有該局九十四年七月十三日發文
    檢送之鑑定通知書一份在卷可憑，而兩造就上開鑑定之結果
    均表示無意見。是參酌證人許女所述系爭二張本票係其本人
    所簽發，以及上開鑑定之結果，可認原告主張系爭二張本票
    非其所簽發乙節，亦足堪認定。
（三）綜上所述，可認證人丙○○所稱原告有同意或授權其簽發
      系爭二張本票，並親自或委由其與被告接洽借款及收受借
      款共七十萬元事宜乙節，已難以遽採。此外，被告亦未能
      再舉證證明原告確有親自或授權許女簽發系爭二張本票，
      以及原告有向被告借款之事實，從而，原告請求確認被告
      所持有以原告名義所簽發如附表所示之二張本票債權不存
      在，即無不合，應予准許。
四、結論：本件原告之訴為有理由，依民事訴訟法第七十八條，
    判決如主文。
中　　華　　民　　國　　94　　年　　8 　　月　　30　　日
                  新竹簡易庭    法　官　鄭政宗
以上正本係照原本作成。
如對本判決上訴，須於判決送達後20日內向本院提出上訴狀。
中　　華　　民　　國　　94　　年　　8　　月　　30　　日
                                書記官　蔣淑君
┌─────────────────────────────┐
│附表：                                                    │
├─┬──────┬──────┬──────┬──────┤
│編│發 　票 　日│ 金　　　額 │到　 期 　日│本 票 號 碼 │
│號│　　　　　　│ （新臺幣） │　　　　　  │    　      │
├─┼──────┼──────┼──────┼──────┤
│１│92年7月7日  │400000元    │93年1月7日  │TH-NO-552262│
├─┼──────┼──────┼──────┼──────┤
│２│92年7月30日 │300,000元   │93年1月30日 │TH-NO-552263│
└─┴──────┴──────┴──────┴──────┘
